【裁判字號】    98,家聲,331
【裁判日期】    981202
【裁判案由】    請求為受監護人之最大利益處分遺產
【裁判全文】
臺灣彰化地方法院民事裁定             98年度家聲字第331號
聲  請  人  甲○○
代  理  人  乙○○
上列聲明人聲明允許受監護人丙○○之最大利益處分遺產事件，
本院裁定如下：
    主  文
聲請駁回。
聲請程序費用由聲請人負擔。
    理  由
一、按民法總則中華民國九十七年五月二日修正之條文施行前，
    已為禁治產宣告者，視為已為監護宣告；繫屬於法院之禁治
    產事件，其聲請禁治產宣告者，視為聲請監護宣告；聲請撤
    銷禁治產宣告者，視為聲請撤銷監護宣告；並均於修正施行
    後，適用修正後之規定。中華民國九十七年五月二日修正之
    民法總則第十四條至第十五條之二之規定，自公布後一年六
    個月施行，民法總則施行法第四條第二項、第四條之二分別
    定有明文。次按中華民國九十七年五月二日修正之民法親屬
    編第四章條文施行前所設置之監護人，於修正施行後，適用
    修正後之規定；中華民國九十七年五月二日修正民法親屬編
    第四章之規定，自公布後一年六個月施行，民法親屬編施行
    法第十四條之二、第十四條之三亦分別定有明文。本件丙○
    ○係於民國九十四年十二月三十日經法院為禁治產之宣告，
    有戶籍謄本一份在卷可按，係在民法第十四條及親屬編第四
    章條文修正並於九十八年十一月二十三日施行前，惟依前開
    說明自應適用修正後條文之規定，先予敘明。
二、本件聲請意旨略以：聲請人為禁治產人丙○○（民國○○○
    年○月○○○日生，國民身分證統一編號：Ｚ000000
    000號）之監護人，茲因禁治產人之母劉李英（生前原為
    丙○○之監護人）於九十八年一月三十一日死亡後，遺有座
    落彰化縣北斗鎮○○○段四九四－四七０地號、面積六五八
    ０平方公尺、應有部分一七六八八／七００００之土地一筆
    及存款新臺幣（下同）二百十八萬三千九百三十八元。被繼
    承人劉李英往生前曾囑意上開農地由三兒劉三杰繼承，現金
    存款則由三名女兒均分，各繼承人亦均同意，聲請人乃為禁
    治產人丙○○之最大利益，以法定代理人之身份，代為意思
    表示。又依修正後民法之規定，前開代為處分不動產之意思
    表示，應得法院之許可，始能發生處分不動產之效力，爰聲
    請法院許可依前揭方式處分禁治產人丙○○所得繼承其母劉
    李英之遺產等語。
三、按監護人對於受監護人之財產，非為受監護人之利益，不得
    使用或同意處分；監護人為下列行為，非經法院許可，不生
    效力：(1)代理受監護人購置或處分不動產。(2)代理受監護人
    ，就供其居住之建築物或其基地出租、供他人使用或終止租
    賃；監護人不得以受監護人之財產投資。但購買公債、國庫
    券、中央銀行儲蓄券、金融債券、可轉讓定期存單、金融機
    構承兌匯票或保證商業本票，不在此限，民法第一千一百零
    一條定有明文。再按同一順序之繼承人有數人時，按人數平
    均繼承。但法律另有規定者，不在此限，民法第一千一百四
    十一條亦定有明文。經查：
（一）被繼承人劉李英死亡後，其繼承人有劉路、劉三平、劉三
      杰、劉雪、劉雪茹、丙○○等六人，有聲請人提出之繼承
      系統表，及財政部臺灣省中區國稅局遺產稅免稅證明書各
      一份在卷可按，是依前揭民法第一千一百四十一條之規定
      ，其等應按人數平均繼承，即其等之應繼分各為六分之一
      。雖聲請人陳明被繼承人劉李英生前曾囑意上開土地由三
      兒劉三杰繼承，現金存款則由三名女兒均分，然並未提出
      任何證據以實其說，且依其提出之遺產分割協議書之記載
      為：「因被繼承人未有民法第一千一百六十五條所定遺囑
      分割遺產之方法，或託人代定及禁止分割情事．．．及繼
      承人中對於被繼承人負有之債務其債務總額、各繼承人中
      在繼承開始前因結婚、分居或營業已從被繼承人受有財產
      之贈與者，於贈與時被繼承人並未表示不應列入應繼財產
      之意思，依法均列入為繼承遺產。」等語，並無從為被繼
      承人劉李英有以任何遺囑以上開方式處分其遺產。是聲請
      人不能證明被繼承人劉李英有遺囑以前揭方式為遺贈或遺
      產之分配，則依前揭法條規定，仍應按繼承人之人數平均
      繼承，本件各繼承人之應繼分均相同為六分之一。
（二）被繼承人劉李英所遺留之財產為座落彰化縣北斗鎮○○○
      段四九四－四七０地號、面積六五八０平方公尺、應有部
      分一七六八八／七００００之土地一筆，價值二百三十二
      萬七千七百四十元，另有存款二百十八萬三千九百三十八
      元，總計遺留財產為四百五十一萬一千六百七十八元，有
      財政部臺灣省中區國稅局遺產稅免稅證明書一紙在卷可按
      。依前揭法條規定受監護人丙○○之應繼分為六分之一，
      即七十五萬一千九百四十六元（0000000÷6=751946，小
      數點以下不計），而依遺產分割協議書之記載，受監護人
      丙○○與劉雪、劉雪茹就被繼承人劉李英遺留之現金存款
      二百十八萬三千九百三十八元均分，即各分得三分之一，
      為七十二萬七千九百七十九元（0000000÷3=727979小數
      點以下不計)，比按其原應繼分少二萬三千九百六十七元
      （000000-000000=23967）。是如依聲請人提出之遺產分
      割協議書之方式分配被繼承人劉李英之遺產，顯對受監護
      人丙○○不利。
（三）綜上所述，依聲請人提出之遺產分割協議書之方式分配被
      繼承人劉李英之遺產，受監護人丙○○將比原應繼分少分
      得二萬三千九百六十七元，應屬不利於受監護人丙○○，
      依前揭民法第一千一百零一條第一項、第二項之規定，本
      件聲請不應許可，應予駁回。
四、依非訟事件法第二十一條第一項，裁定如主文所示。
中    華    民    國    98    年    12    月    2     日
                  家事法庭    法  官  陳秋錦
以上正本係照原本作成。
如對本裁定抗告，須於裁定送達後10日之不變期間內，向本院提
出抗告狀，並繳納抗告費新臺幣1,000元。
                              書記官  陳秀娟
中    華    民    國    98    年    12    月    2    日


司法院資訊處製作；財團法人民間司法改革基金會備份。
